臺灣臺南地方法院民事判決
108年度重訴字第341號
原      告  田忠儀  
訴訟代理人  李育禹律師
            曾靖雯律師
            陳映青律師
被      告  蘇正國  


            蘇政忠  

            蘇順進  

            蘇蕙蘭  

            蘇順吉  

            陳蘇秋香

            蘇秋梅  


            陳蘭榮  


            陳亦珍  

            陳桂峰  


            陳逸文  

            謝惠美  

            謝惠容  

            楊鍾鋐  

            謝惠連  

            謝英亮  

上列當事人間請求分割共有物事件，經本院於民國110年3月16日
言詞辯論終結，判決如下：
    主    文
被告應就其被繼承人辛○所有坐落臺南市玉井區芒子芒段575之3
、576之1、577之1、577之4地號、權利範圍均為32分之3之土地
，辦理繼承登記。
兩造共有坐落臺南市玉井區芒子芒段575之3、576之1、577之1、
577之4地號土地，應予合併分割，並全部分歸原告取得。
原告應補償被告新臺幣壹佰伍拾肆萬肆仟壹佰柒拾陸元。
訴訟費用由被告連帶負擔三十二分之三，餘由原告負擔。 
    事實及理由
一、被告經合法送達，均未於言詞辯論期日到場，核無民事訴訟
    法第386條所列各款情形，爰依原告之聲請，由其一造辯論
    而為判決。
二、原告主張：坐落臺南市○○區○○○段000○0地號、面積116平方
    公尺，同段576之1地號、面積10779平方公尺，同段577之1
    地號、面積699平方公尺，及同段577之4地號、面積213
　　2平方公尺之四筆土地（下稱系爭土地），為原告與辛○所
　　共有，其中原告應有部分為32分之29，辛○應有部分為32分
　　之3。惟辛○已於民國73年3月6日死亡，被告等人為其繼承人
    ，本件被告應先就系爭土地辦理繼承登記。本件並無不能分
    割之情事，亦未訂有不可分割之約定，惟無法達成分割之協
    議，爰依民法第823條、第824條規定，請求將系爭土地全部
    分配予原告，原告願按應有部分比例補償被告。並聲明：如
    主文第1至3項所示。
三、被告均未於言詞辯論期日到場，亦未提出書狀作何聲明及陳
    述。
四、得心證之理由：
　㈠按分割共有物，性質上為共有人間應有部分之交換，自屬處
    分行為，以各共有人之處分權存在為前提，故提起分割共有
    物之訴，參與分割之當事人以全體共有人為限，而各共有人
    之應有部分應以土地登記簿上所記載者為準。依民法第759
    條規定，共有不動產之共有人中有人死亡時，於其繼承人未
    為繼承登記以前，固不得分割共有物，但為求訴訟之經濟起
    見，可許原告就請求繼承登記及分割共有物之訴合併提起，
    即以一訴請求該死亡之共有人之繼承人辦理繼承登記並請求
    該繼承人於辦理繼承登記後，與原告及其餘共有人分割共有
    之不動產，此不但符合訴訟經濟原則，亦與民法第759條及
    強制執行法第130條規定之旨趣無違（最高法院69年台上字
    第1012號判決意旨、最高法院70年度第2次民事庭會議決議〈
    二〉意旨參照）。經查，系爭土地原共有人辛○於73年3月6日
    死亡，其與配偶謝顏清（84年1月20日歿）共同育有長女謝
    回（昭和4年10月27日歿、未婚、無子嗣）、長男謝楙松（
    昭和6年11月7日歿、未婚、無子嗣）、次男庚○○、次女謝金
    雀、三女謝秋子（昭和16年6月5日歿、未婚、無子嗣）、四
    女壬○○、五女癸○○、六女謝惠英、七女子○○，並另有收養養
    女謝彩；其中謝金雀於92年3月6日死亡，其繼承人為配偶戊
    ○○、長女甲○○、長男乙○○、次女丙○○，另謝惠英於107年7月
    22日死亡，繼承人為其配偶己○○，又養女謝彩於85年5月16
    日死亡，因其配偶蘇文福於92年2月5日死亡，長男蘇順來於
    83年9月1日死亡，三男蘇順城於108年4月15日死亡（未婚、
    無子嗣），故謝彩之繼承人為蘇順來之長男丑○○、長女午○○
    、次男寅○○，及謝彩次男辰○○、長女丁○○○、次女卯○○、四
    男巳○○等人，被告均為辛○之繼承人，查無向法院聲明拋棄
    繼承事件，亦未辦理繼承登記等情，有土地登記謄本、辛○
    除戶謄本、繼承系統表、全體繼承人之戶籍謄本、法院公函
    等件在卷可稽（調字卷第39-49頁、本院卷第57-119頁），
    核屬相符，是原告主張被告等人為辛○之繼承人，應可認定
    。從而，原告請求被告應就其等被繼承人辛○所有系爭土地
    之應有部分均為32分之3辦理繼承登記，核屬有據，應予准
    許。
　㈡次按各共有人，除法令另有規定，或因物之使用目的不能分
    割，或契約訂有不分割之期限者外，得隨時請求分割共有物
    ；共有物之分割，依共有人協議之方法行之；分割之方法不
    能協議決定，或於協議決定後因消滅時效完成經共有人拒絕
    履行者，法院得因任何共有人之請求，命為以原物分配於各
    共有人，但各共有人均受原物之分配顯有困難者，得將原物
    分配於部分共有人，又原物分配顯有困難時，得變賣共有物
    ，以價金分配於各共有人；或以原物之一部分分配於各共有
    人，他部分變賣，以價金分配於各共有人；以原物為分配時
    ，如共有人中有未受分配，或不能按其應有部分受分配者，
    得以金錢補償之；以原物為分配時，因共有人之利益或其他
    必要情形，得就共有物之一部分仍維持共有，民法第823條
    第1項、第824條第1至4項分別定有明文。系爭土地為兩造所
    共有，使用分區均為一般農業區之農牧用地，原告應有部分
    32分之29，被告應有部分32分之3等情，有土地登記謄本可
    稽（調字卷第39-45頁）。本件無人具狀陳明共有人間就系
    爭土地有何不為分割之約定，或因物之使用目的有不能分割
    之情事，原告起訴請求裁判分割系爭土地，自屬有據。
　㈢依系爭土地之面積、形狀、位置觀之，本件採原物分配並無
    困難，本院審酌兩造之權利範圍，及辛○已經死亡，其繼承
    人數眾多，且有數人已遷居國外，系爭土地除原告所有之建
    物外，尚有二十餘棟或廢棄、或有人居住使用之建物坐落於
    上，占有使用關係不明，有本院勘驗筆錄、空照圖、現場照
    片可佐；而被告等人於收受起訴狀後，並未陳明其等有占有
    使用系爭土地之情形，對於原告主張將系爭土地合併分割後
    全部歸其取得，並由原告依鑑價結果補償被告之分割方式，
    亦無人具狀到院為反對之意思表示，是本件如將系爭土地合
    併分割並分配由原告取得，再由原告補償被告，顯較能兼顧
    當事人之意願、共有物之利用、經濟效用、全體共有人之利
    益，尚屬合理之分配。補償金額經本院囑託社團法人臺南市
    不動產估價師公會（下稱臺南市估價師公會）鑑定後，鑑定
    結果認系爭土地如全部分歸原告取得，原告應補償被告新臺
    幣（下同）1,544,176元。上開鑑定結果乃臺南市估價師公
    會調查鄰近地價，並由參與人員根據當地土地、建物利用情
    形、里鄰環境、交通情況、公共設施、經濟發展及鄰近地區
    未來發展趨勢等因素，推定結果而來，應有其公正性，而可
    採取。
　㈣因此，經審酌系爭土地之前揭使用現況及其四鄰土地情形，
    並考量系爭土地之經濟效用、分得土地之利用價值及全體共
    有人之公平利益等一切情狀，認系爭土地應合併分割並全部
    分歸原告取得，及由原告補償被告1,544,176元。
五、綜上所述，系爭土地依其使用目的並非不能分割，共有人間
    亦無不為分割之約定，然迄未能達成協議分割，從而，原告
    本於共有人之地位，起訴請求分割系爭土地，即屬有據。本
    院審酌系爭土地之使用現況及其四鄰土地情形，並考量系爭
    土地之經濟效用、分得土地之經濟效益、利用價值及全體共
    有人之公平利益等一切情狀，認將系爭土地全部分歸原告所
    有，併由原告補償被告之分割方法，符合土地分割之經濟效
    用及共有人全體之利益，核屬適當而公允之分割方案，爰判
    決如主文第2、3項所示。
六、末按因共有物分割、經界或其他性質上類似之事件涉訟，由
    敗訴當事人負擔訴訟費用顯失公平者，法院得酌量情形，命
    勝訴之當事人負擔其一部，民事訴訟法第80條之1定有明文
　　。系爭土地分割方法係本院考量全體共有人利益，認將系爭
    土地全部分歸原告所有，再由原告補償被告之分割方法予以
    分割，應屬可採，可見兩造均同受其利，若由敗訴之當事人
    負擔訴訟費用則顯失公平，爰依前揭規定，就訴訟費用命由
    兩造按應有部分比例負擔，爰判決如主文第4項所示。
七、訴訟費用負擔之依據：民事訴訟法第80條之1。 　　
中　　華　　民　　國　　110 　年　　3 　　月　　30　　日
                    民事第五庭  法　官  張家瑛
以上正本係照原本作成。
如不服本判決，應於判決送達後20日內向本院提出上訴狀。如委
任律師提起上訴者，應一併繳納上訴審裁判費。
中　　華　　民　　國　　110 　年　　3 　　月　　30　　日
                                書記官  陳雅婷